【裁判字號】    90,自,656
【裁判日期】    920328
【裁判案由】    詐欺
【裁判全文】
臺灣臺北地方法院刑事判決                            九十年度自字第六五六號
    自  訴  人  丙○○○廠股份有限公司
    代  表  人  戊○○
    代  理  人  陳峰富律師
                蕭世光律師
    被      告  乙○○
右列被告因詐欺案件，經自訴人提起自訴，本院判決如左：
    主      文
乙○○無罪。
    理      由
一、本件自訴意旨詳如後附之刑事自訴狀、刑事自訴補充理由（一）、（二）狀影本
    所載。
二、按犯罪事實應依證據認定之，無證據不得推定其犯罪事實；又不能證明被告犯罪
    者，應諭知無罪之判決，刑事訴訟法第一百五十四條、第三百零一條第一項分別
    定有明文。次按事實之認定，應憑證據，如未能發現相當證據，或證據不足以證
    明，自不能以推測或擬制之方法，為裁判基礎（最高法院四十年台上字第八六號
    判例參照）。又認定不利於被告之事實，須依積極證據，苟積極證據不足為被告
    事實之認定時，即應為有利被告之認定，更不必有何有利之證據，復有最高法院
    三十年上字第八一六號判例可資參考。再認定犯罪事實，所憑之證據，雖不以直
    接證據為限，間接證據亦包括在內，然無論直接或間接證據，其為訴訟上之證明
    ，須於通常一般之人均不致於有所懷疑，而得確信其為真實之程度者，始得據之
    為有罪之認定，倘其證明尚未達到此一程度，而有合理性懷疑之存在時，即無從
    為有罪之認定，此亦有最高法院七十六年台上字第四九八六號判例可資參照。末
    按告訴人之告訴（自訴人亦同），本以使被告受刑事訴追為目的，是其陳述是否
    與事實相符，自應調查其他證據，以資審認，必被害人所述被害情形，無瑕疵可
    擊，且就其他方面調查，又與事實相符，始足據為有罪判決之基礎。且告訴人之
    指訴，係以使被告判罪處刑為目的，故多作不利於被告之陳述，自不得以其指訴
    為被告犯罪之唯一證據，亦有最高法院五十二年台上字第一三００號判例意旨、
    八十一年度台上字第三五三九號、八十四年度台上字第五三六八號裁判意旨可資
    參照。再刑法第三百三十九條第一項詐欺罪之成立，以意圖為自己或第三人不法
    所有，以詐術使人將本人或第三人之物交付為要件。所謂以詐術使人交付，必須
    被詐欺人因其詐術而陷於錯誤，若其所用方法，不能認為詐術，亦不致使人陷於
    錯誤，即不構成該罪，最高法院四十六年台上字第二六０號亦著有判例可資參照
    。
三、本件自訴人丙○○○廠股份有限公司認被告乙○○涉有詐欺犯行，無非以自訴人
    代表人戊○○之指訴，並提出切結書、傳真文件、內部聯繫單及台灣中小企業銀
    行存款憑條等件為據。訊據被告對於曾以耀迪實業有限公司及德亦富股份有限公
    司名義向自訴人購買機器，嗣於支票屆發票日之際無法兌現而未如期償付機器價
    款予自訴人之事實坦承不諱，然堅決否認有何詐欺犯行，辯稱：從未以自中國大
    陸運回前揭機器需款新台幣（下同）一百萬元墊付費用為由要求自訴人匯款，其
    並未收到該一百萬元，若自訴人果真要匯款給其，何以不匯入其個人帳戶或公司
    帳戶，又退還機器及匯款一百萬元之事係丁○○、己○○自行向自訴人提及，其
    未曾指示丁○○及己○○向自訴人提及此事，至於自訴人所提出之切結書雖為其
    本人簽署無訛，但其曾向自訴人表示該第三點所載與事實不符，並向自訴人澄清
    此事等語。
四、經查：
    （一）本院質之自訴人代表人戊○○何以認為被告涉有詐欺情事及事實經過為何
          ，自訴人代表人指稱「當時被告開給我們的支票退票以後，我就積極與我
          們公司在大陸的兩位業務丁○○及己○○聯絡，要他們與對方公司的老闆
          乙○○聯絡，問他退票之後的後續結果要如何處理，處理的結果黃、蕭二
          人回報說：對方公司稱要把機器退還給我們南嶸公司，對方並稱要我們公
          司付一百萬元給他們，他們拿這一百萬元去交給大陸的政府的房租，機器
          才可以退還給我們。當時我就跟公司的業務黃、蕭二人說，是否有把握對
          方公司最後會把機器退還給我們，我考慮了很多天，之後黃、蕭二人就說
          ：老闆你放心好了，我們已經跟對方公司的人談妥了，如果錢被他們拿去
          ，而機器仍然沒有退的話，那老闆你就把這一百萬元當作我二人的借款好
          了，我聽到這話，我就相信了，我就匯了一百零七萬元到大陸給錢莊的人
          謝木良，然後再兌現，當時我不敢直接匯給對方的公司‧‧‧匯款以後就
          一直退不回來‧‧‧機台到現在一直沒有還。」、「（問：在你把這一百
          萬元的款項匯到大陸之前，你是否有與被告聯絡過？）沒有，我也不認識
          他。」、「（問：你都是與甲○○、己○○聯絡的？）不是，這個案子都
          是我們公司的業務丁○○、己○○與被告的公司聯絡的，我沒有與被告的
          公司聯絡過。」等語（見本院九十二年一月二十一日訊問筆錄），是依自
          訴人代表人前揭供陳可知渠就本案主張被告意圖為自己不法所有，涉嫌施
          用詐術使渠陷於錯誤進而交付款項之過程，渠全然未與被告親自聯繫，且
          全係聽信公司職員丁○○、己○○所言與被告接洽聯絡之結果而決定加以
          匯款，則公司職員丁○○、己○○所言是否係就真正事實加以回報，抑或
          於傳達過程中有傳達錯誤失真之情況，不得而知，是被告是否確有施用詐
          術之情，顯難僅憑自訴人代表人之指訴加以認定，不言可喻，本院顯難憑
          自訴人代表人聽信於丁○○、己○○回報結果所為之決定，即加以認定被
          告確有詐欺取財犯行。
    （二）再被告是否曾有向自訴人或自訴人公司人員以運回機器需款一百萬元為由
          要求自訴人匯款及其所為是否業已構成刑法第三百三十九條第一項之詐欺
          取財罪，端視被告是否有施用詐術之行為及有無為自己不法所有之意圖斷
          之。就此本院質之證人即當時與被告接洽聯絡之丁○○詳情究為何情，證
          人丁○○證稱「在八十九年十一月份耀迪公司開給我們公司的票陸續退票
          之後，我於九十年二月七日前去中國大陸處理南嶸公司與耀迪公司的票款
          事宜，那時候耀迪公司的業務量的確不錯‧‧‧當時我們有與己○○、沈
          宗信一起談票款的事情，甲○○是耀迪公司的副總，當時我們知道如果耀
          迪公司要辦退港的話，必須解決海關、村長及其他房租等有關債務的問題
          ，這樣要退港的話會比較容易，所以我就於二月二十七日寫了一封信給南
          嶸公司的葉董事長，告訴他如果這件事情退港不成的話，這一百萬元我與
          己○○會承擔下來，然後我於九十年三月二日公司匯款到大陸以後，我於
          同年三月六日就回到台灣了。三月六日我就與公司在大陸的業務聯絡，沈
          宗信說這一百萬元拿去處理公司裡有人跳樓及其他應付帳款的事情，並沒
          有拿去處理退港的事情。」、「（被告問：你當時與己○○談退港的事情
          ，何以我是公司的負責人會不曉得退港的事情？）退港的事情是我先提出
          來的，當時機器的價值大於耀迪公司對我們的負債，所以我在台灣的時候
          ，就已經在電話中與被告聯絡過，如果機器只要退港其中三台的話，就可
          以解決債務的問題，而耀迪公司還可以繼續經營下去，當時被告於電話中
          並沒有給我明確的答覆‧‧‧」、「（辯護人問：是否你與被告確認要退
          港的事情以後，你才寫聯絡單回來給公司的葉董事長？）在二月七日我去
          大陸之前，我有與被告提過這個構想，二月七日我去大陸以後，我本人有
          與被告見過面，且與被告有講到退港的事情，後來因為我還要處理其他的
          事情，所以我就授權給己○○去談，當時己○○與甲○○都是耀迪公司的
          股東，己○○同時也在南嶸公司工作，我本人並沒有再與被告確認。」、
          「（問：退港的事情是你提出的，需要款項一百萬元的事情是何人提出的
          ？）是己○○與我確認的。當時己○○說經過與被告確認的結果，需要的
          費用大概是一百萬元。」、「（問：是何人決定要匯款到謝木良的帳戶？
          ）這帳號是己○○提供的，己○○要我們匯款到這個帳戶裡的。」「（問
          ：這筆款項後來是何人去領的？）是己○○去領的。」、「（問：己○○
          領款以後交給何人？）我只知道己○○有去領錢，至於領完以後交給何人
          我就不清楚。」「（問：當時己○○向你說要一百萬元的時候，是否有提
          出任何的文件？）沒有，只有口頭提出而已。」等語（見本院九十二年一
          月二十一日訊問筆錄），是就證人丁○○證言以觀，被告顯無親自對自訴
          人或自訴人公司職員丁○○以退還機械需款一百萬元為由之施用詐術行為
          甚明，且依卷證資料亦無法認定被告有指示己○○、甲○○或與己○○、
          甲○○等人有犯意聯絡及行為分擔而為施用詐術之行為，準此，被告是否
          確涉有自訴人所指之詐欺取財犯行，顯已有可疑之處。再者，該一百萬元
          係於九十年三月二日存入謝木良帳戶內，有台灣中小企業銀行存款憑條一
          紙在卷可稽，該款項並非匯入被告之帳戶甚為灼然，參之證人丁○○於本
          院審理中證稱該帳戶係由己○○所指定，佐以自訴人代表人於本院審理中
          亦稱當時共匯款一百零七萬到大陸給錢莊的人謝木良，其中的七萬元是要
          給商會的人處理的，與本案沒關係（見本院九十二年一月二十一日訊問筆
          錄）等語，衡之常情，若果要匯款給被告，何以不直接匯入被告本人或公
          司或指定之帳戶，而要匯入同時兼具自訴人公司及被告經營之耀迪公司職
          員身分己○○所指定之帳戶，此實屬可疑，又該一百萬元於匯至大陸後，
          己○○是否有將該款項交付被告，亦無從就卷證資料內知悉，是亦難因此
          即認被告有前揭自訴人所指之詐欺取財犯行。況該一百萬元縱令事後確入
          被告公司處，然該款項究因何故入被告公司，係償還借款，投資資金，抑
          或其他原因，不得而知，本院認自訴人就此並未積極加以舉證，自難認被
          告確有親自施用詐術之行為或授命他人施用詐術之行為甚或與他人有犯意
          聯絡及行為分擔而推由他人為施用詐術之行為，是自仍不足以認定被告確
          涉有自訴人所指之詐欺取財犯行。末以自訴人所提出被告先前簽立之切結
          書、傳真文件等，被告固坦認確為伊本人簽署無訛，此或可認屬被告於審
          判外之自白，然被告於本院審理中業已堅決否認有切結書上第三點所載之
          施用詐術情事，並稱當時其因對該點有意見方在其上打勾等語，查依卷附
          之該紙切結書觀之，其上第三點固載有「立切結書人就上開貨款未能給付
          ，茲承認以自中國大陸退還機械為藉口，向貴公司誆稱無資金辦理退還機
          械，並要求貴公司再給付一百萬元墊付運回費用，使貴公司陷於錯誤，於
          貴公司匯款一百萬元後，立切結書人將該款項挪作他用（大陸廠租金與原
          料），此情確實無誤。」等語，然第三點上亦確有打勾之狀況無訛，自訴
          人代表人就其上何以有打勾之情事復無法合理加以說明，再衡之常情，切
          結書之文件多屬雙方為和平解決事端、息事寧人而加以簽署之文件，被告
          焉有可能對於該紙已屬自白詐欺取財犯行之切結書上無條件加以簽署而無
          其他意見，是本院綜以上情，認被告於本院審理中所辯當時雖簽具該切結
          書但對於第三點有意見而未自白犯罪等語，尚可採信，是自難以該切結書
          遽論被告確有不法所有之意圖及施用詐術之行為而涉有詐欺取財之犯行。
    （三）至自訴人所提出之內部聯繫單，為自訴人公司內部文件，與自訴人所主張
          被告有施用詐術之行為之詐欺取財犯行並無直接關連，顯無從為被告不利
          之認定，揆之前揭說明，自難僅憑前揭自訴人代表人之指訴、切結書、傳
          真文件、內部聯繫單及台灣中小企業銀行存款憑條等件，遽以刑法上之詐
          欺取財罪相繩。此外，本院復查無其他積極證據足資證明被告有何自訴人
          所指之詐欺犯行，不能證明被告犯罪，自應依法諭知無罪之判決。
據上論斷，應依刑事訴訟法第三百四十三條、第三百零一條第一項，判決如主文。
中      華      民      國      九十二      年    三    月    二十八    日
                                        臺灣臺北地方法院刑事第五庭
                                            法  官  黃  紹  紘
右正本證明與原本無異。
如不服本判決，應於判決送達後十日內，向本院提出上訴狀。
                                            書記官  劉  新  怡
中      華      民      國      九十二      年    三    月    二十八    日


司法院資訊處製作；財團法人民間司法改革基金會備份。
